---
title: "Co-inertie"
subtitle: "Présentation"
author: "Antoine Lucas, Julien Petot, Chloé Tellier"
institute: "Agrocampus Ouest"
date: "`r Sys.Date()`"
output:
  xaringan::moon_reader:
    lib_dir: libs
    css: ["xaringan-themer.css"]
    chakra: libs/remark-latest.min.js
    nature:
      highlightStyle: solarized-light
      highlightLines: true
      countIncrementalSlides: false
---

```{r setup, include = FALSE}
options(htmltools.dir.version = FALSE)
knitr::opts_chunk$set(out.width = "40%",out.height = "40%",
                      warning = FALSE, eval=TRUE,
                      out.extra='style="float:left; padding:10px"')

```

```{r packages, include = FALSE}

# Load necessary packages for generation of R code in the presentation

## Only needed to run for the set-up

#devtools::install_github("gadenbuie/xaringanExtra")

library(ade4)
library(adegraphics)
library(tidyverse)
library(xaringan)
library(xaringanthemer)
library(xaringanExtra)
library(showtext)

```

```{r xaringanExtra, include = FALSE}

xaringanExtra::use_tachyons()
xaringanExtra::use_tile_view()
xaringanExtra::use_editable(expires = 1)
xaringanExtra::use_panelset()
xaringanExtra::use_extra_styles(hover_code_line = TRUE)

```

```{r xaringan-themer, include=FALSE}
# sélection du thème de couleurs du slideshow
style_duo(primary_color = "#1F4257", secondary_color = "#F97B64",
          header_h1_font_size="2rem",header_h2_font_size="1.5rem")
```
class: center, middle 

# Plan de la présentation 

1) La co-inertie c'est quoi?

2) Un exemple : données simulées

3) Pour aller plus loin...

---
class: top

# 1) La co-inertie c'est quoi?

## Cadre général 

- On a 2 tableaux : même individus et différentes variables 

--

- On regarde les structures communes entre les 2 tableaux (et donc les variables qui les composent)

--

- 1 seule contrainte pour les 2 tableaux : les individus doivent être identiques (attention aux noms dans les tableaux!) et avec la même pondération.

--

Cadre typique : un tableau avec plutôt des variables réponses (matrice Y) et le deuxième avec plutôt des variables explicatives (matrice X). <br>

--

Notre exemple : des stations de mesures avec dans un premier tableau des variables d'abondances d'espèces (Y) et dans le deuxième tableau des variables environnementales(X) ). <br>
Obectif : regarder les relations entre les abondances et l'environnement

---

# 1) La co-inertie c'est quoi?

## Contraintes

- Les individus doivent être identiques (attention au naming!) 

--

- La pondération entre les deux analyses factorielles doit être identique. Il faut donc fixer les poids pour un tableau en fonction du deuxième, souvent le tableau qui fixe les poids est celui des variables explicatives (X). (explication genre le tableau qui permute les lignes pour le test du coeff RV n'est pas celui qui a fourni les poids).

--

- Les individus doivent avoir la même pondération entre les deux tableaux, i.e que les poids attribués à la première analyse factorielle doivent être identiques aux poids de la seconde analyse factorielle 


---

# 1) La co-inertie c'est quoi?
## La démarche 

- Il faut d'abord réaliser une analyse factorielle (ACP/AFC/ACM) pour chaque tableaux afin d'obtenir deux sous-espaces (ou nuage de points).

(figures/schema_coinertia1.png) # gerer la taille de l'image

--

- On "couple" ensuite ces 2 nuages de points par le critère de la maximisation de la covariance : 
$$\operatorname{cov}^{2}\left(X Q u_{1}, Y R v_{1}\right)=\operatorname{cor}^{2}\left(X Q u_{1}, Y R v_{1}\right) \operatorname{var}\left(X Q u_{1}\right) \operatorname{var}\left(Y R v_{1}\right)$$

A REFORMULER
La formule explique donc que l'on cherche a garder les variabilités de chaque tableaux indépendamment mais également la corrélation entre les 2 tableaux pour que les nuages de points soit plutôt homogènes.

--
  
- On obtient ainsi un seul sous-espace maximisant les relations entre les variables des 2 tableaux.

---
# 1) La co-inertie c'est quoi?
## La démarche 

- Les relations entre les deux tableaux sont indiqué par le coefficient de corrélation RV :
$$\mathrm{RV}\left(\mathrm{W}_{i}\mathrm{W}_{\mathrm{i}}\right)=\operatorname{trace}\left(\mathrm{W}_{1} \mathrm{W}_{\mathrm{j}}\right) /\left[\operatorname{trace}\left(\mathrm{W}_{\mathrm{i}} \mathrm{W}_{\mathrm{i}}\right) \cdot \operatorname{trace}\left(\mathrm{W}_{\mathrm{j}}, \mathrm{W}_{\mathrm{j}}\right)\right]^{1/2}$$

ou bien 

$$R V(\mathbf{X},\mathbf{Y})=\frac{\operatorname{cov}(\mathbf{X},\mathbf{Y})}{\sqrt{\operatorname{vav}(\mathbf{X})} \sqrt{\operatorname{vav}(\mathbf{Y})}}$$

ou bien 

$$R V_{\max }(\mathbf{X}, \mathbf{Y})=\sqrt{\frac{\sum_{i=1}^{q}\lambda_{i}^{2}}{\sum_{i=1}^{q}\lambda_{i}^{2}}}$$

EXPLIQUEZ LES VALEURS DES COEFFS

---

# La démarche 
## Test de co-structure

On cherche à tester la significativité de la co-structure entre les 2 tableaux afin de déterminer si il y a bel et bien des relations entres les variables des deux tableaux d'origine.

Pour cela, on :

--

- Calcule la valeur de la co-inertie totale grâce aux coefficient RV entre les 2 tableaux

--

- Permute les lignes d'un des 2 tableaux et on recalcule le coefficient RV

--

- Itère ce processus autant de fois que l'on veux (au moins 1000 fois)

--

On obtient ainsi une distribution empirique du coefficient RV selon le nombre de permutations et on peux ainsi déterminer la significativité de la co-structure, i.e si la co-structure entre les 2 tableaux était dû à l'aléa ou non.

---

# 2) Un exemple : données simulées
## Premier tableau : données d'abondances 

```{r include=FALSE}

# ON INCLUT PAS CE CHUNK DANS LA PRESENTATION 

##### On construit le premier tableau

# C'est une simulation des abondances d'espèces dans plusieurs stations
# Ces stations sont au nombre de 16
# Elles sont réparties régulièrement le long d'un gradient de température
# On suppose que les abondances des espèces sont données par le modèle dit des températures cardinales
# Il y a en tout 10 espèces observées

# Fonction d'abondance des poissons
CTMI <- function(T, param)
{
  Tmin <- param[1]
  Topt <- param[2]
  Tmax <- param[3]
  Muopt <- param[4]
  if( T <= Tmin || T >= Tmax )
  # Si on est en dessous de la température min ou au dessus de la température max, le poisson est absent
  {
    return(0)
  }
  else
  # Si on est entre Tmin et Tmax
  {
      Num <- (T-Tmax)*(T-Tmin)^2
      Den <- (Topt-Tmin)*((Topt-Tmin)*(T-Topt)-(Topt-Tmax)*(Topt+Tmin-2*T))
      return(Muopt*Num/Den)
  }
}

# 16 stations, avec leurs températures moyennes
Tstations <- seq(from = 5, to = 80, by = 5)
Tstations
length(Tstations)

nsp <- 10 # Nombre d'espèces
topt <- seq(from = 5, to = 100, length = nsp) # Températures optimales, une par espèce
tmin <- 0.953*topt - 28.913 # Température minimale, une par espèce
tmax <- 1.101*topt + 3.203 # Température maximale, une par espèce

# On construit le tableau :
# 10 lignes correspondant aux 10 espèces, 16 colonnes correspndant aux 16 stations
data <- data.frame(matrix(nrow = nsp, ncol = length(Tstations)))
colnames(data) <- paste("st",1:length(Tstations), sep = "")
rownames(data) <- paste("sp", round(topt, 0), sep = "")

for( i in 1:nsp ){
  for( j in 1:length(Tstations))
  {
    # Pour chaque case de data, on simule la valeur à partir de la température de la station, de la
    # température optimale de l'espèce, de la température maximale, de la température minimale, de Muopt,
    # et de la fonction CTMI
    data[i, j] <- round(CTMI(T = Tstations[j], param = c(tmin[i], topt[i],tmax[i], 1000)), 0)
  }
}

# On va visualiser tout ça
Taxis <- 1:100
cols <- rev(rainbow(nsp, end = 5/6))
plot(x = Taxis, y = sapply(Taxis, CTMI, param = c(tmin[1], topt[1], tmax[1], 1000)), type = "l",
     col = cols[1], main = paste("Répartition des", nsp, "espèces"), xlab = "Température [C]",
     ylab = "Nombre d'individus", lwd = 2)
for( i in 2:nsp ){
  lines(x = Taxis, y = sapply(Taxis, CTMI, param = c(tmin[i], topt[i], tmax[i], 1000)),
        col = cols[i], lwd = 2)
}

# La structure des données est très simple, on a une succession des espèces le long du gradient
table.value(data, clegend = 0)
# En abscisse les stations, en ordonnée les espèces

```

On a simulé un jeu de données pour obtenir des données sur les abondances de poissons selon différents points de mesures effectués par des stations.

```{r eval=TRUE}

data.vv <- data[sample(nrow(data)), sample(ncol(data))] # On permute aléatoirement lignes et colonnes
head(data.vv[,1:15])

```

---

# 2) Un exemple : données simulées
## Premier tableau : données d'abondances 

On représente ici la structure du jeu de donnés.
.center[
```{r}

table.value(data.vv)

```
]
On remarque bien qu'une structure va exister mais c'est désordonné dû aux aléas naturels.

---

# 2) Un exemple : données simulées
# Réalisation de l'AFC du premier tableau

On fait l'Analyse Factorielle des Correspondances du tableau
```{r out.height="35%"}
afc <- dudi.coa(data.vv,scannf = F)
scatter(afc)
```

- On visualise bien l'effet Guttman (les données ont une forme de parabole) qui témoigne de liaisons fortes entre les variables.

---

# 2) Un exemple : données simulées
# Réalisation de l'AFC du premier tableau

On ré-ordonne le tableau pour mettre en évidence la structure dûe au gradient de température.
```{r}
data.vv.ord <- data.vv[order(afc$li[, 1]), order(afc$co[, 1])]
table.value(data.vv.ord)
```

---

# 2) Un exemple : données simulées
## Deuxième tableau : données environnementales 

```{r include=FALSE}

##### On construit le deuxième tableau

# Mesure de la température dans chaque station, pour chaque heure de la journée
mesureT <- sapply(Tstations, function(x){10*sin(seq(0, pi, le = 24)) + x})

# Donc tableau avec 24 lignes et 16 colonnes
colnames(mesureT) <- paste("st",1:16,sep="")
rownames(mesureT)<-paste("h",1:24,sep="")
plot(0, type = "n", xlim = c(1,24), ylim = range(mesureT), xlab = "Heures", ylab = "Temperature",
     las = 1, main = "Température des stations") # Cadre vide
apply(mesureT, 2, lines) # 2 donc application en colonne, donc on affiche une courbe par station

# On ajoute un bruit Gaussien, pour plus de réalisme
set.seed(1)
mesureT <- sapply(Tstations, function(x){10*sin(seq(0, pi,le = 24)) + x + rnorm(n = 24, sd = 5)})
colnames(mesureT) <- paste("st", 1:16, sep = "")
rownames(mesureT) <- paste("h", 1:24, sep = "")

```

On a simulé un jeu de données pour obtenir des données sur les températures au sein des différentes stations pour les 24 heures de la journée.

```{r}
head(mesureT[,1:7])
```

---
# 2) Un exemple : données simulées
## Deuxième tableau : données environnementales 

On représente graphiquement pour bien observer le gradient de température pour chaque station et l'aléa généré pour "coller" à des données réelles ainsi que la composante circadienne.

```{r eval=TRUE}
plot(0, type = "n", xlim = c(1,24), ylim = range(mesureT), xlab = "Heures",ylab = "Temperature",
     las = 1, main = "Température des stations") # Cadre vide
apply(mesureT, 2, lines) # trace les courbes de température 
```

---

# 2) Un exemple : données simulées
## Réalisation de l'ACP du deuxième tableau

On fait l'Analyse en Composante Principale du second tableau.

On transpose le tableau pour mettre les stations en ligne donc en tant qu'individus
```{r eval=TRUE}
acp <- dudi.pca(t(mesureT), scan=FALSE) 
scatter(acp)
```

On observe le résultat de l'ACP. 99%... est expliqué par la première composante de l'ACP, on peux supposer qu'il s'agit du gradient de température.
### DETAILLER UN PEU LAAA

---
# 2) Un exemple : données simulées
## Réalisation de l'ACP du deuxième tableau

```{r, eval=TRUE}
plot(Tstations, acp$li[,1], ylab = "F1", xlab = "Température",
     main = "Le premier facteur de l'ACP est le gradient thermique", pch = 19)
```
On remarque bien que la première valeur propre F1 de l'ACP est très fortement corrélée au gradient de température.

---

# 2) Un exemple : données simulées
## Réalisation de la co-inertie - Vérifications 

.pull-left[1) On vérifie que les individus sont bien en ligne dans les deux tableaux et on réarrange au besoin. <br>
```{r}
dim(data)
dim(mesureT)
```
]
.pull-right[2) On réordonne les tableaux. <br>
```{r}
tab1 <- as.data.frame(t(data))
tab2 <- as.data.frame(t(mesureT))
dim(tab1) ; dim(tab2)
```
]

---

# 2) Un exemple : données simulées
## Réalisation de la co-inertie - Vérifications 

3) On vérifie que les individus sont bien dans le même ordre dans les deux tableaux. <br>
```{r}
all.equal(rownames(tab1),rownames(tab2))
```

4) On vérifie que la même pondération a été utilisée pour les deux analyses.
```{r}
coa <- dudi.coa(df = tab1, scannf = FALSE, nf = 2)
pca <- dudi.pca(df = tab2, row.w = coa$lw, scannf = FALSE, nf = 2)
all.equal(pca$lw,coa$lw)
```

---

# 2) Un exemple : données simulées
# Réalisation de la co-inertie - Exécution

Tout est bon, on peut utiliser l'analyse de co-inertie pour coupler les deux tableaux.

```{r}
cia <- coinertia(dudiX = pca, dudiY = coa, scannf = FALSE, nf = 2)
```

On regarde les premières valeurs propres 
```{r eval=TRUE}
cia$eig[1]/sum(cia$eig) ; cia$eig[2]/sum(cia$eig) ; cia$eig[3]/sum(cia$eig)
```
Le premier facteur extrait 99.3% de la variabilité, c'est le gradient thermique (commun aux 2 tableaux).

---
# 2) Un exemple : données simulées
## Test de la significativité

On regarde la significativité de la co-structure entre les deux tables.
```{r}
cia$RV
```

On fait un test basé sur la comparaison entre la valeur de la co-inertie totale (coefficient RV entre
les 2 tables) et la distribution empirique du coefficient RV qd on détruit la co-structure entre les 2 tables en permutant les lignes de l'une d'entre elle (celle des variables explicatives??).

---
# 2) Un exemple : données simulées
## Test de la significativité

```{r}
ciatest <- randtest(cia, nrepet =  999, fixed = 2)
plot(ciatest)
```
Donc ici la co-structure ou corrélation est importante entre les 2 tables, car le RV est bien supérieur à la distribution aléatoire entre les 2 tables (= si pas de corrélation).

---
# 2) Un exemple : données simulées
## Graphiques et représentations - tableau 1

On représente les données d'abondance du premier tableau.
```{r}
# Données d'abondance (tab1, AFC)
table.value(t(coa$tab))
```
On a.... 


---
# 2) Un exemple : données simulées
## Graphiques et représentations - tableau 2

On représente les données de température du second tableau.
```{r}
# Données de température (tab2, ACP)
table.value(pca$tab)
```

On a ....

---
# 2) Un exemple : données simulées
## Graphiques et représentations - co-inertie 

On représente les données de co-inertie du sous espace crée.
```{r}
# Analyse de co-inertie
table.value(cia$tab)
```
On a ....



---

# 3 - Pour aller plus loin...
On peux s'intéresser non pas à une analyse de co-inertie à 2 tableaux mais à K tableaux!
<sup>1</sup>

.footnote[
[1] [Chessel, D. and M. Hanafi. “Analyses de la co-inertie de K nuages de points.” (1996).](http://www.numdam.org/article/RSA_1996__44_2_35_0.pdf)
]

---

# Pour résumer

Les packages nécessaires : `{ade4}` et `{adegraphics}` <br>
Les fonctions utiles : 
- `ade4::dudi.pca ou ade4::dudi.fca` 
- `ade4::coinertia`

La démarche à adopter :

---

# Bibliographie 

- Chessel D. and Hanafi M. “Analyses de la co-inertie de K nuages de points.” (1996)
[lien-1](http://www.numdam.org/article/RSA_1996__44_2_35_0.pdf)

- Lobry J.R. "Analyse de co-inertie sur données simulées et sur
données protéomiques." (2017) [lien-2](https://pbil.univ-lyon1.fr/R/pdf/tdr641.pdf)

- de Magny C. et al. "De la statistique élémentaire à l'analyse de co-inertie." (2006) [lien-3](https://www.researchgate.net/publication/282171950_De_la_statistique_elementaire_a_l'analyse_de_co-inertie) 

---
class: center, middle

# Merci ppur votre attention ! 

Slides crée via le package R [**xaringan**](https://github.com/yihui/xaringan).




